【裁判字號】    89,上更(一),1059
【裁判日期】    900906
【裁判案由】    偽造有價證券等
【裁判全文】
臺灣高等法院刑事判決                      八十九年度上更(一)字第一五九號
    上  訴  人
    即  被  告  陳怜臻即戊○.
    選任辯護人  李潮雄
    上  訴  人
    即  被  告  己○○
    指定辯護人  本院甲○
右上訴人因偽造有價證券等案件，不服臺灣臺北地方法院八十五年度訴字第一四三一
號，中華民國八十六年四月二十二日第一審判決（起訴案號：臺灣臺北地方法院檢察
署八十五年偵字第五一二四號），提起上訴，本院判決後，經最高法院發回，本院更
為判決如左：
    主  文
原判決撤銷。
陳怜臻（即戊○○）、己○○共同連續意圖供行使之用，而偽造有價證券，各處有期
徒刑貳年。陳怜臻（即戊○○）緩刑肆年。
偽造之「丙○○」印章壹枚、附件一所示關於偽造之「丙○○」名義簽發部分之本票
貳紙、附件二所示附條件買賣合約貳件（均壹式柒份）內偽造之「丙○○」印文及署
押，均沒收。
    事  實
一、陳怜臻（即戊○○）係臺北縣新店市○○路二十號華生蒸餾水興業股份有限公司
    （下稱華生公司）董事長，於民國八十四年八月及九月間，欲以華生公司名義，
    依分期付款方式購買福特汽車，而與經銷商九和汽車股份有限公司（下稱九和公
    司）之業務員己○○接洽，經己○○告以分期付款購車，須提供有房產之人為連
    帶保證人。陳怜臻因知華生公司所在之房地，登記為股東即其同母異父之弟丙○○名下，其並執有該所有權狀及丙○○之身分證影本。竟與己○○基於偽造「丙○○」為購車之連帶保證人及本票共同發票人之犯意聯絡，未經胡瑞圓之同意，
    於八十四年八月初，由陳怜臻將丙○○名義之所有權狀及丙○○之身分證影本各
    一件，交予己○○，再由己○○負責委託不知情之刻印店，偽刻「丙○○」之印
    章一枚，旋基於概括犯意，先後以華生公司名義向福灣企業股份有限公司（下稱
    福灣公司），依分期付款方式購買九和公司經銷之福特汽車兩輛，計：
（一）以八十四年八月十一日為定約日，購買總價新臺幣（下同）三十二萬一千八百
      六十元，車號ＨＺ－０九六七號（ＰＲＯＮＴＯ－７Ｃ型）小客貨車一輛。其
      中分期款部分為二十八萬三千八百六十元，於八十四年八月九日開立本票一紙
      交付福灣公司。
（二）以八十四年九月二十九日為定約日，購買總價六十四萬七千六百元，車號ＨＺ
      －四０六一號（ＴＥＬＳＴＡＲ－５Ｄ型）小客車一輛。其中分期款部分為五
      十三萬七千六百元，於同日開立本票一紙交付福灣公司。
    由華生公司、陳怜臻、陳文秀（陳怜臻之母，另授權丁○○簽章），分別以汽車
    買受人、連帶保證人身分，在附件二所示附條件買賣合約二件（均一式七份）內
    簽章；並於附件一所示之本票二紙內簽章為發票人及共同發票人後，由己○○在
    附件二所示附條件買賣合約二件（均一式七份）及附件一所示之本票二紙內，偽
    造「丙○○」之署押，並蓋具前開偽造之「丙○○」印文（詳如附件所示），偽
    以有房產之「丙○○」為華生公司購車之連帶保證人及本票之共同發票人，再將
    偽造完成之附條件買賣合約持交福灣公司及九和公司、並將本票交付福灣公司，
    足以生損害於丙○○、福灣公司及九和公司。嗣於八十四年十一月間，丙○○欲
    自行依分期付款方式購買福特汽車時，始悉上情。
二、案經丙○○訴由臺灣臺北地方法院檢察署檢察官偵查起訴。
    理  由
一、經查，上訴人即被告己○○於本院更審之審理期日經合法傳喚，雖未到庭陳述，
    然據其以往歷次之陳述，坦承其為爭取業績，明知陳怜臻於交付「丙○○」身分
    證及房地所有權狀影本時，已告以丙○○不在國內，不得為房保之連帶保證人，
    猶擅行作主，私自偽刻「丙○○」印章，進而偽造「丙○○」為本件兩輛汽車之
    附條件買賣合約之連帶保證人及本票之共同發票人，以利汽車之銷售等情。上訴
    人即被告陳怜臻則矢口否認有偽以「丙○○」為購車之連帶保證人，辯稱：華生
    公司為家族企業，公司所在之房地登記在丙○○名下，伊並執有該所有權狀及丙○○之身分證影本。購買本件兩輛汽車時，業務員己○○初告知，以分期付款購
    車，須有三名連帶保證人，其中一名必須有房地產（即房保），伊以陳文秀與伊
    在臺並無房地產，己○○即詢及華生公司址之產權問題，經伊據實以告，並言明
    「丙○○人在美國，不能作保」，己○○即索取該所有權狀及身分證影本等資料
  ，表示要帶回公司看看，是否可免房保。至於合約、本票內，「丙○○」所簽章
    欄位，雖在伊及陳文秀簽章之欄位之上，係因己○○告以該欄位是供房保者簽章
    ，若無房保，則不用簽，且伊簽章時，合約尚屬空白，本票內亦無「丙○○」之
    簽章，故伊並不知己○○擅自偽造之犯行云云。惟查：
（一）本件華生公司購買汽車之際，未經丙○○同意，即將之列為連帶保證人，由被
      己○○委請不知情之刻印店偽刻「丙○○」之印章一枚，旋先後在附件二所示
      附條件買賣合約二件（均一式七份）及附件一所示之本票二紙內，偽造「丙○○」之署押，並蓋具前開偽造之「丙○○」印文，偽以「丙○○」為華生公司
      購車之連帶保證人及本票之共同發票人等情，已據被告己○○自白屬實，核與
      被害人丙○○指訴之情節相符，並有附件二所示附條件買賣合約二件（均為副
      本）及附件一所示之本票（影本）二紙附卷可稽。而福灣公司就附件二所示附
      條件買賣合約，原係一式七份，並有該公司提出之空白合約在卷足按。被告己○○有偽造印章，進而偽造署押、印文以偽造「丙○○」為連帶保證人之合約
      私文書，及偽造「丙○○」為共同發票人之本票有價證券，事已至明。
（二）茲所應審究者，乃被告陳怜臻對於己○○之行為，是否有犯意之聯絡與行為之
      分擔？查被告陳怜臻雖否認知情，辯稱係己○○所擅為，被告己○○亦附和稱
      ，本件偽造犯行為其個人行為，與陳怜臻無涉云云。惟查：
  １、本件辦理分期付款購車所用之「丙○○」所有權狀及身分證影本，均係陳怜臻
      未經丙○○同意，即交付己○○一節，為被告陳怜臻所不爭執。至於交付之原
      因為何？被告陳怜臻初於偵查中供稱：因其前向馬自達公司購買汽車時，即曾
      提供相同資料，故其誤以為購買福特汽車亦須提供此項資料，用以證明有停車
      位云云（見偵查卷第十六頁背面）。然已經被告己○○一再否認係為供作證明
      停車位之用，且陳稱本件買賣中自始未提到有關停車位事宜等語（見偵查卷第
      十七頁、第三十八頁）。爾後，於原審初訊時，亦自承「不記得是否告知鍾，
      我弟弟人在國外，可能不同意房保事」等情（見原審卷第三十頁），足見其嗣
      後所辯稱曾明確告知己○○，丙○○人在國外，不可以做保云云，無非飾卸之
      詞，不足採信。被告己○○所為本件偽造犯行均係其一人所擅為，與被告陳怜
      臻無關之供述，亦係為迴護陳怜臻之說詞，不能採為有利陳怜臻之證據。
  ２、如附件二之福灣公司印製之附條件買賣合約，印製後，原係交由汽車經銷商使
      用，當經銷商之業務員覓得客戶後，會先填寫合約人欄位，連帶保證人有三欄
      ，如果保證人僅兩名，則會留下最後一欄不填。經銷商填好後，先交予福灣公
      司徵信，買受人若未提供房保之保證人，福灣公司不會核准銷售。迨福灣公司
      核准後，合約會交由ＯＰ部門負責鍵入合約之詳細內容，於福灣公司審核期間
      ，經銷商便會以庫存車由客戶選定後，辦理登記事項，以便合約核准後，得以
      順利辦理分期付款等情，業據證人即福灣公司之法務人員乙○○到庭結證屬實
      。而經查閱附件一之本票及附件二之合約內容，本票之共同發票人欄位有三欄
      、合約之連帶保證人欄位亦有三欄，被告陳怜臻除了以華生公司負責人，在本
      票發票人欄位及合約買受人欄位蓋章外，並以個人身份，在本票之共同發票人
      欄位第二欄、合約之連帶保證人欄位第二欄內簽章，第三欄則有其母陳文秀之
      簽章（有關陳文秀之簽章部分，係陳文秀授權華生公司職員丁○○所為，已據
      被告陳怜臻供明，證人丁○○亦證實陳怜臻曾囑伊簽章，事後陳文秀並無異議
等情，則陳文秀部分應屬有權代為），至於「丙○○」則列位第一欄。被告陳
      怜臻雖辯稱其簽章之際，該第一欄欄位係空白等語，而附件二所示之二件合約
      ，經本院更審前次審理時，送請法務部調查局鑑定結果，認小客貨車部分之合
      約，係先打字後蓋印章；小客車部分之合約，係先蓋印章後打字，有該局八十
      六年十二月九日（八六）陸（二）字第八六一０三三八六號鑑定通知書附卷可
      參（見本院上訴字卷第一六三頁），而參諸證人乙○○前開證述之合約製作過
      程以觀，先打字或先蓋章與否，原與被告陳怜臻是否在空白合約內簽章無關，
      故被告陳怜臻執此鑑定結果，主張其簽章時，第一欄位是空白，故其不知己○○偽造「丙○○」之簽章云云，亦非可採。
  ３、又被告陳怜臻既自承己○○於購車之初，曾告以合約第一欄要填載房保之保證
      人，顯見其明知依分期付款購車方式，必須提供房保之連帶保證人無誤。但華
      生公司既未提供其他有房地產之人為連帶保證人，且本件購買兩輛汽車之時間
      ，相隔一月餘之久，陳怜臻既在購買第一輛汽車時，即將丙○○之所有權狀及
      身分證影本交付己○○而得以順利完成買車程序，若謂其在購買第二輛汽車，
      猶未對於無房保一事毫無所知，亦顯與一般常理有悖。
  ４、至於證人即被告陳怜臻之妹胡淑芬，於本院更審前審理時，雖證稱胡淑芬有不
      動產可提供華生公司為房保，不須陳怜臻偽造丙○○為房保云云（見本院上訴
      字卷第一三四頁）。查其他人有無不動產可供做保，原與被告陳怜臻有無必要
      偽造「丙○○」為連帶保證人及本票共同發票人犯罪，無當然直接之關連，尚
      難據此認定陳怜臻未參與偽造犯行。
    綜上所述，被告陳怜臻所辯不知偽造之情云云，及被告己○○稱所為自己私為之
    附和說詞，均不足採信，被告二人右開犯行，事證業臻明確，均堪以認定，應依
    法論科。
二、核被告陳怜臻、己○○所為，均係犯刑法二百十六條、第二百十條之行使偽造私
    文書罪（偽造合約之連帶保證人部分），及同法第二百零一條第一項偽造有價證
    券罪（偽造本票部分）。被告二人間就本件犯行，有犯意聯絡與行為分擔，均為
    共同正犯。又被告二人利用不知情之刻印者偽刻「丙○○」之印章，為間接正犯
    。被告二人偽造「丙○○」之署押、印章、印文，均屬偽造私文書及偽造有價證
    券之部分行為；偽造私文書後復持以行使，偽造之低度行為，應為行使之高度行
    為所吸收；偽造本票之有價證券後持以行使，行使之輕行為則為偽造之重行為所
    吸收，均不另論罪。又被告二人先後兩次行使偽造私文書及偽造有價證券犯行，
    均時間緊接，手段相若，而均犯同一罪名，顯各係基於概括犯意反覆為之，應分
    別以連續犯論以一罪，並加重其刑。又所犯上開兩項罪名間，有方法結果之牽連
    關係，應從較重之連續偽造有價證券罪處斷。查被告陳怜臻為公司分期付款購車
    ，被告己○○為圖增加業績收入，致共罹重典，法重情輕，堪以憫恕，本院以宣
    告法定刑最低度仍嫌過重，爰均依刑法第五十九條之規定，減輕其刑。原審據以
    論科，原非無見，惟原審就本件犯罪時間，僅依附件二之合約所載定約日期而為
    認定，疏未注意附件一之本票發票日期，顯與事實有所未符，且就附件一之本票
    部分，以部分發票人之發票為真實，而僅將偽造之「丙○○」署押、印文沒收，
    亦有未洽（詳如後述）。被告二人上訴意旨所陳固無理由，然原判決既有可議，
    自應由本院予以撤銷改判。茲分別審酌被告二人之品行、犯罪動機、手段、目的
    、所生危害及犯罪後之態度等一切情狀，各量處與原審相同之有期徒刑二年。查
    被告陳怜臻前未曾受有期徒刑以上刑之宣告，有其全國前案紀錄表在卷足稽，本
    次犯後猶飾詞諉卸，雖無可取，然其係因擔任公司負責人，為公司購車而有不法
    ，且丙○○為其同母異父之弟，二人間原即因家族業務有所不睦，本院認其受本
    件刑之宣告應知所警惕，而無再犯之虞，所宣告之刑以暫不執行為適當，爰併宣
    告緩刑四年，以啟自新。至於被告己○○則於七十五年間，因傷害罪，受有期徒
    刑執行完畢，有臺灣高等法院檢察署刑案紀錄簡覆表附卷可憑，乃不知檢束行為
    ，正當從事業務，尚難遽認合於緩刑之要件，故不予宣告緩刑。
三、附件一所示之本票二紙，其中華生公司、陳怜臻、陳文秀任發票人、共同發票人
    而簽發部分，固屬真實，惟有關偽造「丙○○」署押、印文以為共同發票人部分
    ，仍應依刑法第二百零五條之規定，予以沒收。至於附件二所示附條件買賣合約
    二件（均一式七份）內偽造之「丙○○」印文及署押，則應依刑法第二百十九條
    之規定，予以沒收。
四、被告己○○經合法傳喚，無正當理由不到庭，爰不待其陳述逕行判決。
據上論斷，應依刑事訴訟法第三百六十九條第一項前段、第三百六十四條、第二百九
十九第一項前段、第三百七十一條，刑法第二十八條、第五十六條、第二百零一條第
一項、第二百十六條、第二百十條、第五十五條、第五十九條、第二百零五條、第二
百十九條、第七十四條第一款，罰金罰鍰提高標準條例第一條前段，判決如主文。
本案經檢察官謝英民到庭執行職務。
中      華      民      國    九十    年    九      月        六        日
                              臺灣高等法院刑事第五庭
                                  審判長法  官  曾  德  水
                                        法  官  趙  功  恆
                                        法  官  林  立  華
右正本證明與原本無異。
如不服本判決應於收受送達後十日內向本院提出上訴書狀，其未敘述上訴之理由者並
得於提起上訴後十日內向本院補提理由書（均須按他造當事人之人數附繕本）。
                                        書記官  廖  月  女
中      華      民      國    九十    年    九      月        六        日
附錄本判決論罪科刑法條：
刑法第二百零一條第一項
意圖供行使之用，而偽造、變造公債票，公司股票或其他有價證券者，處三年以上十
年以下有期徒刑，得併科三千元以下罰金。
行使偽造、變造之公債票、公司股票或其他有價證券或意圖供行使之用收集或交付於
人者，處一年以上七年以下有期徒刑，得併科三千元以下罰金。
（罰金額度已提高為十倍）
刑法第二百十六條
行使第二百十條至第二百十五條之文書者，依偽造、變造文書或登載不實事項或使登
載不實事項之規定處斷。
刑法第二百十條
偽造、變造私文書，足以生損害於公眾或他人者，處五年以下有期徒刑。


司法院資訊處製作；財團法人民間司法改革基金會備份。
